臺灣桃園地方法院民事裁定
111年度消債職聲免字第31號
聲  請  人  
即  債務人  李建興  



上列當事人因消費者債務清理事件聲請免責，本院裁定如下：
    主  文
債務人李建興應不免責。
    理  由
一、按法院為終止或終結清算程序之裁定確定後，除別有規定外
    ，應以裁定免除債務人之債務，消費者債務清理條例（下稱
    消債條例）第132條定有明文。次按法院裁定開始清算程序
    後，債務人有薪資、執行業務所得或其他固定收入，扣除自
    己及依法應受其扶養者所必要生活費用之數額後仍有餘額，
    而普通債權人之分配總額低於債務人聲請清算前二年間，可
    處分所得扣除自己及依法應受其扶養者所必要生活費用之數
    額者，法院應為不免責之裁定。但債務人證明經普通債權人
    全體同意者，不在此限；債務人有下列各款情形之一者，法
    院應為不免責之裁定。但債務人證明經普通債權人全體同意
    者，不在此限：㈠七年內曾依破產法或本條例規定受免責。㈡
    隱匿、毀損應屬清算財團之財產，或為其他不利於債權人之
    處分。㈢捏造債務或承認不真實之債務。㈣聲請清算前二年內
    ，因消費奢侈商品或服務、賭博或其他投機行為，所支出之
    總額逾該期間可處分所得扣除自己及依法應受其扶養者所必
    要生活費用之半數，或所負債務之總額逾聲請清算時無擔保
    及無優先權債務之半數，而生開始清算之原因。㈤於清算聲
    請前一年內，已有清算之原因，而隱瞞其事實，使他人與之
    為交易致生損害。㈥明知已有清算原因之事實，非基於本人
    之義務，而以特別利於債權人中之一人或數人為目的，提供
    擔保或消滅債務。㈦隱匿、毀棄、偽造或變造帳簿或其他會
    計文件之全部或一部，致其財產之狀況不真確。㈧故意於財
    產及收入狀況說明書為不實之記載，或有其他故意違反本條
    例所定義務之行為，致債權人受有損害，或重大延滯程序。
    消債條例第133條、第 134條亦定有明文。
二、本件聲請人即債務人於107年1月18日向本院聲請消費者債務
    清理調解不成立而聲請清算，經本院以107年度消債清字第1
    8號裁定自107年6月22日下午5時起開始清算程序，並由司法
    事務官進行本件清算程序，於程序中，債務人名下89年出廠
    汽車已逾使用年限而無殘值，持有敬鵬工業股份有限公司股
    份為衛生福利部中央健康保險署聲請強制執行並優先受償，
    坐落臺東縣鹿野鄉新源段488、489、490、493、494、495、
    496、467、498、500地號土地（除497地號土地應有部分3分
    之1，其餘應有部分均為4分之1）經4次拍賣仍未拍定，均為
    不易變價之財產，已返還予債務人；另有三商美邦保單價值
    9,225元、85年出廠汽車出售第三人得款7,000元、持有永大
    機電工業股份有限公司股份現值4,980元及門牌號碼臺東縣○
    ○鄉○○村0鄰○○路0段000號建物課稅現值3,333元，清算財團
    價值為30,538元，並由債務人提出等值現金進行分配（優先
    清償臺灣金融資產服務股份有限公司報酬、郵資及有優先權
    之衛生福利部中央健康保險署全民健康保險費暨滯納金債權
    ，普通債權人均未受分配，司執消債清卷第429至430頁分配
    表），司法事務官於分配完畢後，以107年度司執消債清第3
    9號裁定終結清算程序確定在案。另債務人聲請清算前2年間
    ，每月收入為3萬元，必要支出金額為24,899元等情，業經
    本院依職權調閱上開卷宗核閱無訛，堪予認定。
三、經查：
　  ㈠本件有消債條例第133條所定之不免責事由存在。
　　⒈觀諸消債條例第133條之立法目的在避免債務人濫用清算程
      序以獲免責，並敦促有清償能力者，利用薪資等固定收入
      清償債務而受免責，以保障債權人可受最低清償，可知立
      法者之用意非以特定時點認定債務人有無固定收入。而當
      係賦予法院於裁定免責前，綜合考量債務人自裁定開始清
      算程序時起至免責裁定前，有無薪資、執行業務所得或其
      他固定收入情形，以判斷債務人有無清償能力，及有無濫
      用清算程序之情節，而決定應否為債務人不免責之裁定。
      是於法院裁定開始清算程序後至裁定免責與否前之期間，
      債務人有固定收入，而於裁定開始清算程序時，或為免責
      、不免責裁定時，暫時性地無固定收入之情形，應認債務
      人仍有以固定收入清償達消債條例第141條、第142條所定
      數額之債務而受免責之可能，法院應進行消債條例第133
      條是否為不免責裁定之審查，以貫徹消債條例妥適調整債
      務人與債權人及其他利害關係人之權利義務關係之立法目
      的（臺灣高等法院暨所屬法院98年法律座談會民事類提案
      第39號研討結果參照）。
    ⒉揆諸上開說明，本院自應審酌於開始清算程序即107年6月2
      2日後至裁定免責前，債務人有無固定薪資收入。債務人
      雖陳稱109年至110年期間因新冠肺炎疫情升溫，導致工作
      量大幅減少，平均月薪2萬元至24,000元等語（司執消債
      清卷第495頁），惟債務人聲請調解時於財產及收入狀況
      說明記載平均每月薪資3萬元等語（調解卷第6頁反面），
      於107年7月20日清算程序中陳報月薪25,000元至3萬元等
      語（司執消債清卷第71頁），顯然債務人有以固定收入清
      償債務而受免責之可能，且債務人自陳因疫情而暫時性的
      工作較少，為避免債務人濫用清算程序，故本院認應以3
      萬元為其每月固定收入，又債務人每月必要支出前經本院
      107年度消債更字第18號裁定認定為24,899元，是債務人
      自裁定開始清算程序後有固定收入，且扣除自己及依法應
      受其扶養者所必要生活費用之數額後仍有餘額5,101元（3
      0,000元－24,899元＝5,101元）。
　  ⒊債務人聲請清算前2年即105年1月至107年12月，其每月收
      入為3萬元，必要支出金額為24,899元等情，業如前述，
      故債務人聲請清算前2年可處分所得扣除自己及依法應受
      其扶養者所必要生活費用，尚有餘額122,424元【（3萬元
      －24,899元）×24月＝122,424元】，而普通債權人於清算程
      序中均未受償，顯低於前開2年之餘額，應認債務人有消
      債條例第133條所定之不免責事由，且未獲普通債權人全
      體同意免責，自難准予免責。
    ㈡本件無消債條例第134條所定之不免責事由存在。
　  ⒈依消債條例關於清算程序係以免責主義為原則，不免責為
      例外之立法意旨，倘債權人主張債務人有消債條例第134 
      條各款所定不免責事由，應由債權人就債務人有合於上開
      各款要件之事實，舉證以實其說。
　  ⒉經本院函詢全體債權人就本件是否應予免責表示意見，債
      權人雖均表示不同意免責，惟債權人均未具體說明或提出
      相關事證，本院復查無債務人有何消債條例第134條所列
      各款之不免責事由，自難認債務人有何消債條例第134條
      應為不免責裁定之情形。
四、綜上所述，債務人既有消債條例第133條所規定的不免責事
    由，其聲請免責則為無理由，應予駁回。另債務人因消債條
    例第133條之情形，受不免責裁定確定後，繼續清償達該條
    規定之數額（即聲請清算前2年間可處分所得扣除必要生活
    費用之餘額122,424元），且各普通債權人受償額均達其應
    受分配額時（如附表C欄所示），依同條例第141條規定，債
    務人得再次聲請法院裁定免責；惟因債務人尚有衛生福利部
    中央健康保險署之優先債權14,306元未清償（司執消債清卷
    第429頁），該債權屬不免責債權，且債務人於有優先權之
    債權人未受全部清償前，不得依本條例第141條或第142條規
    定聲請免責（參酌消債條例施行細則第41條第2項），併此
    敘明。
中　　華　　民　　國　　111 　年　　6 　月　　 30　　日
                  民事第三庭    法　官　吳佩玲
如不服本裁定應於送達後10日內向本院提出抗告狀，並應繳納抗
告費新臺幣1,000元。
附表：
編號 債權人 債權額 債權比例 依第133條所定應受償之金額(A) 清算程序中分配受償額(B) 繼續清償至第141條所定最低應受分配額(C) 1 萬榮行銷股份有限公司 997,985元 20.07% 24,574元 0 24,574元 2 良京實業股份有限公司 1,803,626元 36.28% 44,411元 0 44,411元 3 上海商業儲蓄銀行股份有限公司 100,124元 2.01% 2,466元 0 2,466元 4 星展（台灣）商業銀行股份有限公司 818,780元   16.47%  20,161元 0 20,161元 5 中國信託商業銀行股份有限公司 324,781元 6.53% 7,998元 0 7,998元 6 元大國際資產管理股份有限公司 758,906元 15.26% 18,687元 0 18,687元 7 台新資產管理股份有限公司 167,771元 3.37% 4,131元 0 4,131元 總           計  4,971,973元   100% 122,428元 0元 122,428元 備註： ⒈債權額及債權比例數額是依本院107年12月20日所公告之債權表（司執消債清卷第140至141頁）。  ⒉A欄計算式：122,424元×債權比例，債權比例依實際數值計算無進位，因元以下無條件進位，故總金額會略高於122,424元。 ⒊B欄是依本院認可之109年12月11日分配表（司執消債清卷第429頁）。 ⒋C欄計算式：A欄－B欄。                
上列正本證明與原本無異。
如不服本裁定應於送達後10日內向本院提出抗告狀，並應繳納抗
告費新臺幣1,000 元。             
中　　華　　民　　國　　111 　年　　6 　　月　　30　　日
                              書記官　龍明珠